---
title: "Enunciados Problemas TD"
author: " Claudia Trias de Tena, Reyes de las Aguas García Azancot"
format:
  typst:
    fig-format: png
  html: default
editor: visual
---

```{r setup, include=FALSE}
knitr::opts_chunk$set(echo = TRUE)
```

# Problemas Claudia

## Problema 1

Aplica los criterios de decisión bajo incertidumbre e indica cual es la alternativa óptima basándote en la siguiente tabla y teniendo en cuenta todos los posibles criterios de decisión. Considera el problema para ambas situaciones: costes y beneficios.

NOTA: Usar las funciones individuales de incertidumbre por separado.

```{r, echo = FALSE}
library(knitr)
tabla <- data.frame(e1 = c(7, 4,-2),
                    e2 = c(0,3,1),
                    e3 = c(5,8,4))
rownames(tabla) <- c("d1", "d2", "d3")

knitr::kable(tabla)

```

## Problema 2

Paula y Claudia quieren hacer algo de deporte el fin de semana. Deciden que el día que mejor les viene es el domingo, pero no se ponen de acuerdo en el deporte que hacer. A ver si usted puede ayudarles. Tienen las siguientes opciones:

-   Hacer escalada en un rocódromo. El equipo de escalada ya lo tienen pero han de pagar por la hora de uso de las instalaciones 20 euros por persona. Planean estar dos horas y la vuelta la harán andando si no llueve y en uber si, por el contrario, llueve. El precio del uber será 15 euros entre las dos.

-   Salir a correr por el parque de al lado de su casa. Si decidiesen esto, deberían comprarse unos zapatos adecuados para ello, que les costarían 45 euros a cada una. La vuelta la harían andando, lloviese o no, pues no se van a alejar mucho de su casa.

-   Montar en bici. Para ello, tendrían que alquilarlas en una tienda cerca de su casa. El precio de alquiler es de 15 euros por hora y por persona. La vuelta la harían en bici si no llueve y en uber si llueve. Teniendo en cuenta que el uber ha de ser especial pues tiene que tener sitio para dos bicicletas, el precio es de 40 euros entre las dos.

¿Qué les recomienda usted que hagan, si su objetivo es minimizar los costes?

\newpage

# Problemas Reyes

## Problema 1

Aplicar los criterios de decisión bajo incertidumbre a los problemas cuya matriz de valores numéricos vienen dadas en las tablas siguientes:

|        | e1  | e2  |  e3  |
|:------:|:---:|:---:|:----:|
| **d1** | 120 | 60  | -20  |
| **d2** | 80  | 140 |  0   |
| **d3** | 200 | 50  | -100 |

Realizarlo tanto para el caso favorable (beneficios) como para el desfavorable(costos).

## Problema 2.

Laura es una joven emprendedora que desea abrir una cafetería artesanal y se encuentra analizando tres posibles ubicaciones para instalar su negocio: un local en el centro comercial, otro en el barrio universitario, y un tercero en una zona residencial.

Cada local presenta diferentes costes y características:

El local del centro comercial tiene un alquiler mensual de 5.000 euros, pero se encuentra en una zona con gran afluencia de público.

El local del barrio universitario cuesta 2.500 euros mensuales y está en una zona frecuentada por estudiantes y profesores, aunque su actividad disminuye durante el verano.

El local de la zona residencial tiene un alquiler de 1.000 euros al mes, con un flujo de clientes más estable, pero mucho menor.

Además del alquiler, Laura estima que deberá asumir otros costes anuales fijos, que incluyen:

Proveedores (materias primas como café, leche, repostería, etc.), con un gasto de 90.000 euros anuales en el centro comercial, 60.000 euros en el barrio universitario y 35.000 euros en la zona residencial.

Coste de personal, que será de 54.000 € anuales en el centro comercial (mayor plantilla), 36.000 € en el barrio universitario y 24.000 € en la zona residencial.

Otros gastos de mantenimiento, publicidad y electricidad, calculados en 12.000 euros para el centro comercial, 8.000 euros para el barrio universitario y 6.000 euros para la zona residencial.

Laura cree que los ingresos anuales dependerán del estado de la economía durante el primer año de funcionamiento:

Si la economía es favorable, calcula que podría ingresar 220.000 € en el centro comercial, 160.000 € en el barrio universitario, 130.000 € en la zona residencial.

Si la situación se mantiene estable, sus ingresos serían de unos 150.000 €en el centro comercia, 110.000 € en el barrio universitario y 100.000 € en la zona residencial.

Y si hay una recesión, las ventas podrían caer hasta 100.000 € en el centro comercial, 70.000 € en el barrio universitario, 75.000 € en la zona residencial.

Su objetivo es determinar cuál de los tres locales le conviene más .
